【裁判字號】    92,訴,742
【裁判日期】    920421
【裁判案由】    偽造文書等
【裁判全文】
臺灣臺中地方法院刑事判決                          九十二年度訴字第七四二號
    公  訴  人  臺灣臺中地方法院檢察署檢察官
    被      告  甲○○
右列被告因偽造文書等案件，經檢察官提起公訴（九十二年度偵字第三五七一號），
本院判決如左：
    主  文
甲○○行使偽造私文書，足以生損害於他人，處有期徒刑肆月，如易科罰金，以參佰
元折算壹日。
    事  實
一、甲○○於民國（下同）八十四年七月二十五日前，召集每會新臺幣（下同）二萬
    元之民間互助會，並自任會首，底標為一千五百元，採內標方式，約定每月二十
    五日，在臺中市○區○○街四七號其住處開標，並邀集乙○○（即互助會簿上記
    載之力新，係乙○○所經營公司之名稱）等人參加，連會首共計二十會，會期自
    八十四年七月二十五日起至八十六年二月二十五日止。詎甲○○因經營生意失利
    ，竟意圖為自己不法之所有，於八十五年九月二十五日開標當天，在其上開住處
    ，冒用乙○○名義，在標單上填寫標息為二千七百元，而偽造「力新」名義之標
    單，並提出行使參與競標，得標後向乙○○詐稱係他人得標，及向當時仍是活會
    會員之彰懋公司、朱武雄、吳志宏、蔡太太（真實姓名不詳）、吳明田，詐稱係
    乙○○得標，致其等陷於錯誤，乙○○等活會會員因而各交付會款一萬七千三百
    元，足以生損害於乙○○及其他活會會員。乙○○並繼續繳納八十五年十月、十
    一月之會款。嗣於八十五年十一月二十五日，乙○○向甲○○表示欲以三千二百
    元之利息參與競標，甲○○始告知已以其名義標得會款。
二、案經乙○○訴由臺灣臺中地方法院檢察署檢察官偵查起訴。
    理  由
一、本件訊之被告甲○○固坦承：於右揭時、地，在標單上記載「力新」，標息二千
    七百元，標走告訴人乙○○所參加之該會，惟矢口否認有冒標告訴人之互助會及
    詐欺之犯行，辯稱：之前伊於八十五年九月初向告訴人借款九十萬元，告訴人同
    意伊以其名義標該互助會，另外告訴人於同年十二月再借伊五十萬元，伊在標會
    以前曾以電話聯絡，標完會後也有將此事告知告訴人云云。惟查：
（一）被告於八十四年七月二十五日前，自任會首，召集告訴人等人組織互助會，約
      定每會二萬元，底標為一千五百元，採內標方式，每月二十五日，在被告臺中
      市○區○○街四七號之住處開標，會期自八十四年七月二十五日起至八十六年
      二月二十五日止，連會首共計二十會，告訴人係以其公司名稱「力新」之名義
      入會，被告於八十九年九月二十五日，以標息二千七百元，標取告訴人所有之
      該會，告訴人仍有繳納八十五年九月、十月、十一月之會款乙節，業據告訴人
      指訴綦詳，且為被告所是認，並有互助會會員單、被告所立具之收受會款明細
      各乙紙在卷可憑，足堪信為真實。
（二）被告雖以前開言詞置辯，然查：告訴人於本院審理時明確指稱：被告在標其
      該會時沒有告訴其，如果被告曾告訴其，其也不會在八十五年十一月向被告表
      示要以三千二百元去標會，其之前都沒有去看標會，都是開標之後，被告才告
      訴其標了多少錢（見本院九十二年三月二十四日訊問筆錄）；且被告確於八十
      五年九月二十五日標得被告該互助會後，於當月、十月及十一月仍有向告訴人
      收取互助會會款，有被告所立具之收受會款明細乙紙在卷足參；另被告於偵查
      中亦曾坦承：之前伊有告訴告訴人說伊經濟上有困難，要向告訴人借九十萬元
      ，告訴人同意借五十萬元，另外四十萬元以互助金借給伊，伊在標會時沒有特
      別告知告訴人，伊認為告訴人已經同意，伊不知何時告知告訴人伊已經標到會
      ，但伊有收告訴人會款，是收到八十五年十二月二十七日（見偵查卷第六頁）
      等語明確，然於本院審理時則稱：伊於標會前曾告知告訴人要標會，標息亦係
      經告訴人指示，得標後亦曾通知告訴人云云，則被告就標會前有無告知告訴人
      要標取告訴人該互助會乙節所稱，前後不一；被告雖於本院審理時另辯稱：
      當時伊向告訴人借標時，雙方約定互助會的利息由伊來付，所以才會向告訴人
      收取活會會款云云。然告訴人於偵查中陳稱：「（問：為何明知被告冒標還借
      款給被告？）因為他說要讓我設定抵押權，所以我才去籌五十萬元借他。他說
      要賣房子來清償債務。」；且若果如被告所稱，於標會前已經告訴人同意，由
      被告負擔互助會之利息，則為何被告未向告訴人收取該互助會八十五年十二月
      、八十六年一月、二月之互助會款？綜上所述，被告應係未經告訴人同意即
      於八十五年九月二十五日標取告訴人上開互助會，待告訴人於八十五年十一月
      間向被告表示欲標會時，被告始告知告訴人已標走其互助會，並向告訴人表示
      經濟困難，欲向之借款之事。被告上揭所辯，尚難採信。本件事證明確，被告
      犯行洵堪認定，應予依法論科。
二、按民間互助會之標單，通常僅填寫一定之金額及姓名，如單從該記載內容上之形
    式上觀之，殊無法瞭解其為何種用意之證明，而必須依據習慣或特約，始足以表
    示該一定之金額即為標取會款之利息，該姓名即為標取會款之會員，故偽造該標
    單應認為偽造同法第二百二十條第一項以文書論之私文書（參見最高法院八十七
    年度臺非字第一二號判決意旨）。本件被告甲○○冒以告訴人乙○○之名義，偽
    造告訴人公司「力新」名義之標單後，並持以行使得標，而使各該次尚為活會之
    各會員陷於錯誤而分別詐取前開會款，足以生損害於上開各該活會會員之所為，
    係犯刑法第二百十六條行使第二百二十條第一項、第二百十條之偽造私文書罪及
    同法第三百三十九條第一項之詐欺取財罪。被告在標單上偽造署押，為偽造私文
    書之部分行為，其偽造後持以行使，偽造之低度行為為行使之高度行為所吸收，
    均不另論罪。被告等以一冒標行為，向數位互助會活會會員詐得會款，係一行為
    而觸犯數同種罪名，屬同種想像競合犯，依刑法第五十五條前段規定從同一之罪
    處斷。被告所犯上開二罪間，有方法、結果之牽連關係，為牽連犯，應依刑法第
    五十五條之規定，從一重之行使偽造準私文書罪處斷。爰審酌被告之素行、犯罪
    動機、目的、手段、所生危害、犯罪所得非鉅，迄今雖未與告訴人和解，然於每
    月匯款五千元用以償還告訴人，有郵政國內匯款執據在卷可憑，惟犯後仍圖飾詞
    卸責，尚無悔意等一切情狀，量處如主文所示之刑，以資懲儆。又刑法第四十一
    條業於九十年一月十日公布，而於同年一月十二日生效，依修正後之同法第四十
    一條第一項之規定，本件被告所犯最重本刑為五年以下有期徒刑，而受有期徒刑
    六月以下之宣告，自屬得易科罰金之情形，與修正前之刑法第四十一條相比較，
    修正後之新法較有利於被告，自應依刑法第二條第一項前段，適用裁判時之法律
    ，是以被告所處之主文之刑，並諭知易科罰金之折算標準。
三、至被告所偽造「力新」名義之標單一張，並未扣案，且據被告供陳該標單並未留
    存，參酌互助會標單率於開標後即當場丟棄未再留存之一般標會慣例，堪認業已
    滅失，是就上開標單部分不為沒收之諭知，併此敘明。
據上論斷，應依刑事訴訟法第二百九十九條第一項前段，刑法第二條第一項前段、第
二百十六條、第二百十條、第三百三十九條第一項、第五十五條、第四十一條第一項
前段，罰金罰鍰提高標準條例第一條前段、第二條，判決如主文。
中      華      民      國    九十二    年      四      月    二十一    日
                                     臺灣臺中地方法院刑事第六庭
                                        法  官  劉麗瑛
右正本證明與原本無異。
如不服本判決，應於送達後十日內向本院提出上訴狀（須附繕本），上訴於臺灣高等
法院臺中分院。
                                        書記官
中      華      民      國    九十二    年      四      月    二十一    日
附錄論罪科刑法條
中華民國刑法第二百一十六條
行使第二百十條至第二百十五條之文書者，依偽造、變造文書或登載不實事項或使登
載不實事項之規定處斷。
中華民國刑法第二百一十條
偽造、變造私文書，足以生損害於公眾或他人者，處五年以下有期徒刑。
中華民國刑法第二百二十條
在紙上或物品上之文字、符號、圖畫、照像，依習慣或特約，足以為表示其用意之證
明者，關於本章及本章以外各罪，以文書論。
錄音、錄影或電磁紀錄，藉機器或電腦之處理所顯示之聲音、影像或符號，足以為表
示其用意之證明者，亦同。
稱電磁紀錄，指以電子、磁性或其他無法以人之知覺直接認識之方式所製成之紀錄，
而供電腦處理之用者。
中華民國刑法第三百三十九條第一項
意圖為自己或第三人不法之所有，以詐術使人將本人或第三人之物交付者，處五年以
下有期徒刑、拘役或科或併科一千元以下罰金。
以前項方法得財產上不法之利益或使第三人得之者，亦同。
前二項之未遂犯罰之。


司法院資訊處製作；財團法人民間司法改革基金會備份。
